台灣高等法院高雄分院民事判決　　九十一年度重上字第二二號
　　上　訴　人　榮久營造股份有限公司
　　法定代理人　甲○○
　　被　上訴人　京貿建設股份有限公司
　　法定代理人　乙○○
　　訴訟代理人　丙○○
右當事人間請求損害賠償事件，上訴人對於中華民國九十年十一月十六日台灣高雄地
方法院九十年度字重上第八二七號第一審判決提起上訴，本院判決如左：
    主    文
上訴駁回。
第二審訴訟費用由上訴人負擔。
    事實及理由
一、上訴人主張：兩造於民國八十七年十一月一日訂立工程合約，由上訴人承攬被上
    訴人之「集合住宅工程案」工程，約定被上訴人應提供訴外人楊黃翠娥等人所有
    坐落高雄市○○段六八七、六八七之一及六八七之二地號等土地（下稱系爭土地
    ）供上訴人興建集合住宅，上訴人於簽約後給付被上訴人新台幣（下同）一千萬
    元之履約保證金，以確保工程合約之履行，惟被上訴人自訂約日起未提供系爭土
    地，嗣被上訴人於八十七年十二月二十二日、八十八年四月十九日分二次退還履
    約保證金各五百萬元，且系爭土地之所有人亦不願提供土地予被上訴人，系爭工
    程合約已因可歸責於被上訴人之事由致給付不能，且系爭工程合約依其性質，非
    於一定期限內不能達成契約之目的，上訴人依民法第二百五十五條及二百五十六
    條之規定，逕於九十年七月十七日以存證信函通知被上訴人解除系爭工程合約，
    為此依債務不履行及解除契約之法律關係，請求被上訴人賠償上訴人之損失仲介
    費三百萬元及預期工程預期利潤五百六十二萬四千三百元，合計八百六十二萬四
    千三百元及自起訴狀繕本送達翌日起算之法定遲延利息（原審為上訴人全部敗訴
    之判決，上訴人不服提起上訴）。於本院聲明：(一)原判決廢棄。
    (二)被上訴人應給付上訴人八百六十二萬四千三百元及法定遲延利息。(三)願供擔保
    請准宣告假執行。
二、被上訴人則以：(一)被上訴人於八十七年十月二十八日即取得系爭土地之建築執照
    ，地主亦早已將系爭土地交付被上訴人使用，土地上已經有施作導溝、設置安全
    圍籬，並無不能交付之情形。(二)兩造對於系爭契約並無嚴守履行期限之合意，系
    爭合約並無非於一定期間內給付不能達成契約目的之情形。(三)系爭工程合約約定
    六個月履行期限，係表示倘被上訴人無法於合約簽訂六個月內提供土地供上訴人
    建築，則合約解除，兩造互負返還履約保證金及本票之義務，並無須負損害賠償
    責任，且本件系爭合約已解除，毋庸再履行，是上訴人依民法第二百五十六條、
    第二百五十五條規定解除系爭工程合約，於法無據等語置辯。於本院聲明：(一)上
    訴及假執行之聲請均駁回。(二)願供擔保請准免假執行。
三、查兩造於八十七年十一月一日簽訂工程合約，上訴人承攬系爭工程在訴外人楊黃
    翠娥、曾李海春所有系爭土地上興建集合住宅，並於同月三日交付履約保證金一
    千萬元予被上訴人，嗣被上訴人分別於同年十二月二十二日、八十八年四月十九
    日各退還五百萬元履約保證金，上訴人則退還被上訴人所簽發同額之本票及上訴
    人於九十年七月十七日以存證信函通知被上訴人解除系爭工程合約之事實，有工
    程合約、協議書、萬通商業銀行入戶電匯匯款通知單、存證信函、土地登記簿謄
    本、收據、台灣土地銀行入戶電匯申請書、本票二紙附卷可稽（原審卷十五至二
    一頁，本院卷三二至三四頁、一０九至一一一頁），且為兩造所不爭執，堪信為
    真實。至上訴人主張被上訴人給付不能，為被上訴人所否認，並以前揭情詞置辯
    。因此，本件首應審究者，為被上訴人有無給付不能之情事。
四、本件上訴人主張被上訴人給付不能，應負損害賠償責任，無非係以被上訴人不能
    提供及未於六個月內提供系爭土地予上訴人施工，為其主要論據。惟查：
  (一)被上訴人辯稱：系爭土地係由證人劉月枝之先生吳三豐向原地主楊黃翠娥、曾李
    海春所購買，輾轉提供給被上訴人興建集合住宅，地主有同意被上訴人使用，並
    已交付，被上訴人在該處設置導溝及安全圍籬等，並無不能提供土地之情事等語
    ，提出不動產買賣契約書、高雄市政府工務局（87）高市工建築字第０一三七０
    號建築執照為證（本院卷一五七至一六二頁），並經證人劉初枝到庭證實無訛，
    上訴人亦不爭執被上訴人於訂立系爭合約前即已取得建築執照及系爭土地有設置
    安全圍籬等情屬實，而觀之不動產買賣契約書第二條(一)記載：「本約簽定（訂）
    時，甲方（指買主吳三豐）應付給乙方（指地主）一千萬元，乙方並同意提供土
    地使用權同意書供甲方請領建築執照使用」等語，而建築執照記載起造人為被上
    訴人，基地坐落系爭土地，足認地主有同意被上訴人使用系爭土地並已交付占有
    無誤，被上訴人抗辯並無不能提供土地之情事，堪予採信。
  (二)至上訴人主張其於九十年十二月六日委託訴訟代理人致函系爭土地之所有人，查
    詢其是否同意提供系爭土地供被上訴人營建集合住宅，並請其於收信後一星期內
    函覆，如逾期未函覆，即視為同意，而系爭土地所有人於九十年十二月七日收受
    該函，至今未曾函覆，可見系爭土地所有人未同意提供系爭土地供被上訴人興建
    集合住宅，被上訴人已構成給付不能云云。惟如前所述，系爭土地業經所有人同
    意提供予被上訴人使用，而系爭土地所有人與上訴人之間並無任何關係，尚無回
    答上訴人詢問之義務，自難以系爭土地所有人未依期函覆即認發生上訴人之函所
    自行推定地主未同意被上訴人使用系爭土地之效果，上訴人主張被上訴人已構成
    給付不能云云，委無足取。
  (三)又民法第二百五十五條所謂依契約之性質，非於一定時期為給付不能達其契約之
    目的者，係指就契約本身，自客觀上觀察，即可認識非於一定時期為給付不能達
    契約目的之情形而言，又所謂依當事人之意思表示，非於一定時期為給付不能達
    其契約之目的者，必須契約當事人間有嚴守履行期間之合意，並對此期間之重要
    （契約之目的所在）有所認識，始有本條之適用，最高法院六十四年台再字第一
    七七號判例足資參照。查系爭工程合約固於第五條規定上訴人應於簽訂合約日起
    四十五日內開工之「開工期限」、全部工程限七百三十日曆天內完工之「完工期
    限」，及第二十條後段規定合約簽定後經六個月，因被上訴人原因未能開工者，
    上訴人得要求無條件解除合約之「履約期限」。然將第五條之開工及完工期限，
    比對工程合約補充說明第八項「工程延期罰款，每日延期罰總工程費千分之一」
    之結果觀之，足認係為保護被上訴人之完工期限利益而為，與被上訴人是否於第
    二十條之履約期限內提供系爭土地予上訴人施作以達興建集合住宅之契約目的並
    無直接關連；另第二十條後段之規定僅係由上訴人取得解除契約之權限，以減少
    其應遵守契約限制之不利益而已，並非謂被上訴人非於此六個月期間內提供土地
    予上訴人施作即不能達其契約之目的，此在客觀上並無非於一定時期為給付不能
    達其契約目的之情形，而上訴人亦未證明兩造有嚴守期限之合意，並對此期限之
    重要已有所認識，被上訴人縱有未依限提供土地之情形，亦無民法第二百五十五
    條之適用甚明。
  (四)況，兩造於八十七年十一月一日簽訂工程合約，依系爭合約第二十條後段規定之
    履約期限，應至八十八年五月一日屆滿，本件被上訴人抗辯系爭合約早已合意解
    除，此觀被上訴人退還履約保證金、上訴人退還擔保本票即明等語，核與證人即
    被上訴人前法定代理人陳郭秀到庭證稱：伊將保證金退還給上訴人，其負責人親
    自開收據給伊，所以把錢退還給他們，是因為工程不作了，合約要解除，說好合
    約解除，對方也知道，所以他們才把被上訴人簽發二張五百萬元本票還給我們等
    語，及所提出收據、匯款單及作廢之本票二張相符，自堪採信。上訴人雖否認合
    意解除契約，辯稱：因為被上訴人實際上沒有辦法提供土地讓我們施工，如果順
    利開工，依系爭合約書補充說明部分第六項之約定，我們在八十七年十一月就可
    以領回第一筆五百萬元，八十八年一月分就可以大底（即基礎板）完成，可以再
    領回五百萬元，而且實際上開工每三十天就可以領工程款，所以沒有開工的話，
    對我們經濟上的壓力很重，他們一直沒有告知開工日期，所以我們希望他們先退
    還保證金，讓我們資金上可以運用，沒有解除合約的意思云云，惟履約保證金與
    擔保本票之交付，通常係作為自己按期或忠實履行合約之擔保，本件兩造在約定
    履約期限（即八十八年五月一日）前之八十七年十二月二十二日、八十八年四月
    十九日各退還五百萬元之保證金及擔保本票，如若於合約開始履行前可因資金調
    度之理由互為返還，顯然違反契約該部分約定之目的及所欲達到之效果，上訴人
    前開抗辯顯與常情有違，自無足取。職是，被上訴人主張兩造合意解除系爭合約
    ，互為返還履約保證金與擔保本票等語，堪予採信。
  (五)嗣上訴人於系爭合約合意解除後，再於九十年七月十七日依系爭合約第二十條後
    段之規定，以被上訴人未於履約期限內提供系爭土地為由，以存證信函通知被上
    訴人解除系爭工程合約，該部分通知，於法自有未合。又兩造之工程合約既於履
    約期限屆至前已合意解除，被上訴人已無提供土地予上訴人施作之義務，則上訴
    人再主張被上訴人未提供土地係給付不能，亦屬無據。從而，上訴人主張被上訴
    人給付不能，依據民法第二百五十五條、第二百五十六條解除契約，請求債務不
    履行之損害賠償，為無理由，不應准許。
五、按契約解除時，除法律另有規定或契約另有訂定外當事人雙方依民法第二百五十
　　九條各款所列規定互負回復原狀之義務，至同法第二百六十條規定解除權之行使
　　，不妨礙損害賠償之請求，並非積極的認有新賠償請求權發生，不過規定因其他
　　已發生之賠償請求權，不因解除權之行使而受妨礙。故因契約消滅所生之損害，
　　並不包括在內，因此該條所規定之損害賠償請求權，係專指因債務不履行之損害
　　賠償而言，最高法院五十五年台上字第二七二七號判例足憑。從而，民法第二百
　　六十條並非同法第二百五十九條之「法律另有規定」部分，合先敘明。本件上訴
　　人請求解除契約後之損害賠償部分，並未主張其係依何法律規定或契約約定請求
　　解約後損害賠償。又查，工作須定作人之行為始能完成者，而定作人不為其行為
　　時，承攬人得定相當期限，催告定作人為之。定作人不於前項期限內為其行為者
　　，承攬人得解除契約，並得請求賠償因契約解除而生之損害，民法第五百零七條
　　亦有明文。本件系爭合約係屬承攬契約，為兩造所不爭執，則被上訴人提供系爭
　　土地供上訴人施作部分，其性質係屬定作人之協力義務甚明，則上訴人請求解除
　　契約後之損害賠償部分，即有前開規定之適用，而系爭合約既有履約期限之約定
　　，兩造既於履約期限屆至前已合意解除契約，被上訴人已無提供系爭土地之義務
　　，況上訴人始終未催告請求被上訴人履行，揆諸前開說明，上訴人請求解除契約
　　之損害賠償，於法亦有未合，不應准許。
六、綜上所述，本件被上訴人並無給付不能、給付遲延之情事，上訴人依債務不履行
    及解除契約之法律關係，請求被上訴人賠償其損害，為無理由，不應准許。原審
    為上訴人敗訴之判決，及駁回其假執行之聲請，理由雖有不同，結論並無不合。
    上訴意旨指摘原判決不當，求予廢棄改判，為無理由，應予駁回。
七、據上論結，本件上訴為無理由，依民事訴訟法第四百四十九條第二項、第七十八
    條，判決如主文。
中　　　華　　　民　　　國　　九十一　　年　　　九　　　月　　二十六　　日
                                      臺灣高等法院高雄分院民事第二庭
~B1審判長法官　簡色嬌
~B2法　　　官　林紀元
~B3法　　　官　陳真真
右為正本係照原本作成。
如對本判決上訴，須於判決送達後二十日內向本院提出上訴狀，其未表明上訴理由者
，應於上訴後二十日內向本院提出上訴理由書（均須按他造當事人之人數附繕本）。
上訴時應提出委任律師或具有律師資格之人之委任狀，並依附註條文規定辦理。
中　　　華　　　民　　　國　　九十一　　年　　　九　　　月　　二十七　　日
~B法院書記官　高惠珠
附註：
民事訴訟法第四百六十六條之一：
對於第二審判決上訴，上訴人應委任律師為訴訟代理人，但上訴人或其法定代理人具
有律師資格者，不在此限。
上訴人之配偶、三親等內之血親、二親等內之姻親，或上訴人為法人、中央或地方機
關時，其所屬專任人員具有律師資格並經法院認為適當者，亦得為第三審訴訟代理人。
第一項但書及第二項情形，應於提起上訴或委任時釋明之。
